【裁判字號】    98,簡上,129
【裁判日期】    990128
【裁判案由】    確認本票債權不存在
【裁判全文】
臺灣彰化地方法院民事判決  98年度簡上字第129號
上  訴  人  甲○○
訴訟代理人  林見軍律師
複 代理 人  丙○○
被上訴人    乙○○
訴訟代理人  張崇哲律師
複 代理 人  楊佳勳律師
上列當事人間請求確認本票債權不存在事件，上訴人對於中華民
國98年9月10日本院員林簡易庭第一審判決（98年度員簡字第112
號）提起上訴，本院於民國99年1月14日言詞辯論終結，判決如
下：
    主      文
上訴駁回。
第二審訴訟費用新臺幣參萬壹仟貳佰元由上訴人負擔。
    事實及理由
一、被上訴人起訴主張：查訴外人即被上訴人之弟陳錦標因與上
    訴人生意往來而向被上訴人借用支票，上訴人為擔保被上訴
    人簽發之支票得以兌現，遂要求被上訴人簽發如附表所示本
    票（下稱系爭本票），上訴人並曾允諾待被上訴人簽發之支
    票均兌現後，會將系爭本票交還被上訴人。嗣被上訴人簽發
    之支票均已兌現，則簽發系爭本票之原因關係已不存在，上
    訴人竟持系爭本票向鈞院聲請強制執行，經鈞院以98年度司
    票字第83號裁定准許在案，爰提起本件訴訟。並聲明：請求
    確認上訴人持有被上訴人簽發如附表所示之本票債權不存在
    。原審為被上訴人勝訴之判決，上訴人聲明不服，提起上訴
    ，被上訴人對其上訴補稱：(一)發票人一旦提出其基礎原因關
    係不存在之對人抗辯，執票人自應就該基礎原因關係存在之
    積極事實，負舉證責任；(二)觀諸訴外人陳錦標與上訴人間相
    互持有支票之張數與總額，足證訴外人陳錦標與上訴人有相
    互換取客票之事實，而上訴人為求自訴外人陳錦標所換得之
    支票得以兌現，故要求被上訴人簽發系爭本票作為擔保；(三)
    被上訴人就上訴人與訴外人陳錦標間生意往來之細節，或相
    互換取客票之行為，無法逐一知悉，顯難逕以1紙面額200萬
    元之本票，擔保上訴人與陳錦標間所有貨款、借款等一切債
    權債務關係。而陳錦標將被上訴人簽發之支票交予上訴人，
    其交付之目的或為換票，或為給付貨款，均不影響支票全部
    已兌現之事實，是系爭本票擔保之原因關係業已消滅；(四)被
    上訴人雖於原審準備書狀自認系爭本票尚包括擔保應付貨款
    ，然此係因當初訴外人陳錦標並未據實向被上訴人說明其與
    上訴人間之關係，是訴外人陳錦標到庭作證之後，被上訴人
    才瞭解上訴人與訴外人陳錦標間之換票情事，被上訴人主張
    系爭本票之擔保範圍僅限於被上訴人簽發之支票，至於訴外
    人陳錦標將被上訴人所簽發之支票交由上訴人如何處置，亦
    即訴外人陳錦標交付被上訴人簽發之支票是要給付貨款或借
    款或其他商業往來，被上訴人確實不知情，被上訴人撤銷原
    審之自認等語。並答辯聲明：駁回上訴。
二、上訴人則以：因訴外人陳錦標持被上訴人及他人之支票（客
    票）向其借款及支付貨款，被上訴人為擔保訴外人陳錦標交
    付之所有客票及貨款得以兌現及償還，始簽發系爭本票於上
    訴人，此從訴外人陳錦標於系爭本票背面記載「此本票金額
    係作為陳錦標（貼現）客票之用」等字可知。迄今訴外人陳
    錦標尚欠被告10,922,179元之借款及貨款未還，故系爭本票
    之債權自仍屬存在。又訴外人陳錦標向上訴人借款金額龐大
    ，上訴人不願出借，訴外人陳錦標才找被上訴人簽發系爭本
    票以為保證。系爭本票簽發時，兩造及訴外人陳錦標均在場
    ，本票由被上訴人當場簽名，本票面額係以上訴人公司之機
    器打上，付款地則由上訴人以戳章所蓋等語為辯。並於本院
    補陳：(一)票據上記載本法所不規定之事項者，不生票據上之
    效力，既為票據法第12條所明定，則有關系爭本票背面所載
    ：「此本票金額係作為陳錦標（貼現）客票之用」，依法自
    不生任何票據上之效力，是以，系爭本票之擔保範圍自不以
    文義所載內容為限，而應回歸到無債務種類擔保之限制。(二)
    被上訴人乙○○何以簽立上開本票之原因關係為何，亦即其
    所擔保債務之範圍是否容有限制乙節，因屬被上訴人有利之
    事實，故此自應命被上訴人負舉證之責。(三)又依卷內由被上
    訴人所提之支票明細，當見其首張開立給訴外人陳錦標之支
    票發票日乃為「92年7月31日」，最後一張則「96年1月31日
    」。故以經驗法則而論，若該本票擔保之範圍確以其所簽發
    經由陳錦標交付被告之支票得以兌現為範圍，則簽立系爭本
    票之時間點理應在最後乙張支票之後，否則如何結算金額？
    並確立本票之到期日？然今觀諸系爭本票之發票日「92年4
    月29日」卻早在被上訴人「92年7月31日」簽付第1張支票予
    訴外人陳錦標之前，顯見當初被上訴人簽立該本票之擔保絕
    不僅僅於此，而是擔保訴外人陳錦標與上訴人甲○○之間現
    已發生或將來所發生之一切債權債務。(四)縱認被上訴人乙○
    ○當初在簽立上開本票之際，已就其所欲擔保之債務範圍有
    所表示，但此範圍按被上訴人乙○○在98年6月2日之準備書
    狀第2頁中，早已自承：「…原告念及手足之情，遂應訴外
    人陳錦標之請，即開立系爭本票交予被告，以擔保訴外人陳
    錦標之應付貨款與訴外人陳錦標交予被告收受支票之兌現。
    是以，原告簽發本票，其原因關係為擔保訴外人陳錦標之應
    付貨款與支票兌現」。故據此而論，本件被上訴人是否有權
    拒絕給付系爭票款，自應以「訴外人陳錦標是否尚欠上訴人
    應付貨款？及是否陳錦標所交付之支票是否尚有未兌現之情
    ？金額為何？」為斷。而就尚欠貨款為何之情，上訴人前已
    陳稱訴外人陳錦標一直到95年11月6日尚欠上訴人應付貨款
    3,081,6 03元，遲至今日其並未有任何清償之舉，此並有陳
    錦標於95年11月6日簽具確認之尚欠貨款明細文件資料為據
    。而就該貨款明細，不管是被上訴人或陳錦標均未否認其上
    之簽名，更見陳錦標尚有積欠貨款未還之事實。從而，被上
    訴人簽發系爭本票，其原因關係既將訴外人陳錦標之應付貨
    款允為擔保範圍之一，則在陳錦標尚有3,081,603元之貨款
    未償之情況下，被上訴人自應擔負給付票款之責等語。並聲
    明：(一)原判決不利於上訴人部分廢棄；(二)前開廢棄部分被上
    訴人於第一審之訴駁回。
三、被上訴人係於92年4月29日在上訴人辦公室簽發系爭本票，
    當時除兩造外，尚有訴外人即被上訴人之弟陳錦標在場。嗣
    上訴人以被上訴人簽發之系爭本票，向本院聲請強制執行，
    經本院以98年度司票字第83號裁定准許在案等情，有系爭本
    票正、反面影本及本院98年度司票字第83號裁定各1份在卷
    可考（參原審卷第63頁、第5頁），且經本院依職權調閱98
    年度司票字第83號案卷核對屬實，復為兩造所不爭執，堪信
    為真實。
四、得心證之理由：
（一）按本票固為無因證券，票據債務人不得以自己與發票人或
      執票人前手間所存在之抗辯事由，對抗執票人。然發票人
      非不得以自己與執票人間所存之抗辯事由對抗執票人，此
      觀票據法第13條本文之反面解釋自明。查系爭本票係被上
      訴人在上訴人公司簽發後，透過訴外人陳錦標當場逕交予
      上訴人，且訴外人陳錦標並未在其上背書之事實，為兩造
      所不爭執，並有系爭本票正反面影本附卷為證（參原審卷
      第63頁），故系爭本票僅係被上訴人簽發後透過訴外人陳
      錦標之手交付予上訴人，並非先行轉讓訴外人陳錦標後再
      行轉讓上訴人，是以上訴人與被上訴人應屬系爭本票之直
      接前後手，殆無疑義，合先敘明。
（二）被上訴人簽發系爭本票之緣由，業據證人陳錦標到庭具結
      證述：原審卷第36頁支票明細所示被上訴人簽發之支票，
      係其於該等支票票載發票日陸續交予上訴人，該等支票有
      部分作為給付上訴人之貨款及向上訴人換票，其拿乙○○
      及其弟陳慶成所簽發之支票換上訴人配偶陳玉環等人之支
      票，以這些所謂客票去貼現，其並沒有向上訴人借錢。系
      爭本票係92年4月29日在上訴人公司所簽，上訴人因見其
      兄弟及女兒都是公務員，所以要求其兄弟及女兒開立本票
      擔保其所交付予上訴人換票之用之由其兄弟及女兒所開支
      票能夠兌現，上訴人並表示支票兌現之後就會將本票返還
      ，結果支票兌現後也沒有返還本票，本票是上訴人在公司
      拿出，由上訴人用公司支票機蓋金額及付款地，金額是上
      訴人提議要簽200萬元，其不知道為什麼上訴人提議之金
      額是200萬，其將乙○○在現場簽發之本票交予甲○○，
      當時只有其等3人在場，後來乙○○就先離開。因其質疑
      一般生意往來以票換票僅需拿第三人簽發之支票並背書交
      付對方即可，不需要再簽本票，如同其拿乙○○簽發之支
      票在後面背書交予上訴人即是所謂之客票，生意往來是客
      票換客票並持以兌現換錢，但因上訴人稱向銀行借款也是
      要簽本票，但其又怕上訴人任意使用乙○○簽發之本票，
      上訴人就稱如其擔心可以在後面備註系爭本票即是擔保其
      所交付予上訴人之客票可以兌現之用，其因安全起見，所
      以才會在系爭本票加註「此本票金額係作為陳錦標（貼現
      ）客票之用」。上訴人要求乙○○簽發本票就是要擔保之
      前及之後雙方生意往來，其持以向上訴人換票之乙○○簽
      發支票均可兌現，乙○○所開立之支票經其查證總共24張
      且都有兌現，但是上訴人仍未將系爭本票歸還等語綦詳（
      參本院98年12月23日準備程序筆錄第4至5頁），參以上訴
      人於原審亦陳稱：「乙○○簽發這張本票給我，是要保證
      陳錦標所提出來的客票能夠兌現之用，本票後面有記載『
      此本票金額係作為陳錦標（貼現）客票之用』」等語明確
     （參原審卷第20頁及反面），益徵證人陳錦標與上訴人生
      意往來，確實會交付客票予上訴人，且系爭本票係擔保證
      人陳錦標所提出之客票兌現之用，而衡情被上訴人簽發系
      爭本票所擔保兌現之「客票」，即係被上訴人自己所簽發
      經由證人陳錦標交付上訴人持有之支票，始合常情，況證
      人陳錦標曾陸續交付被上訴人簽發之24張支票（面額合計
      4,457,891元）予上訴人，為上訴人所是認（參本院98年1
      2月23日準備程序筆錄第5頁），足見證人陳錦標之證述並
      非子虛，是以被上訴人之弟陳錦標因與上訴人生意往來，
      陸續將被上訴人所簽發支票交予上訴人用以給付貨款及向
      上訴人換票，上訴人並要求被上訴人需簽發系爭本票用以
      擔保其簽發之支票均得以兌現，被上訴人始於92年4月29
      日簽發系爭本票交予上訴人等情，堪以認定。而上訴人就
      訴外人陳錦標所交付由被上訴人所簽發之支票均已兌現乙
      情，亦不否認（參本院98年12月23日準備程序筆錄第5頁
      ），是被上訴人以自己與執票人即上訴人間所存之抗辯事
      由對抗上訴人，主張系爭本票債權因所擔保之支票均已兌
      現而不存在，自屬有據。
（三）至上訴人雖辯稱：系爭本票之發票日「92年4月29日」早
      在被上訴人「92年7月31日」簽付第1張由訴外人陳錦標交
      予上訴人之支票之前，顯見當初被上訴人簽立該本票之擔
      保絕不僅止於其所簽發之支票，而是擔保訴外人陳錦標與
      上訴人之間現已發生或將來所發生之一切債權債務云云，
      然系爭本票背面記載「此本票金額係作為陳錦標（貼現）
      客票之用」，係指上訴人簽發該本票以保證陳錦標所提出
      來的客票能夠兌現之用，既為上訴人於原審所自承，則上
      訴人復空言辯稱系爭本票係擔保訴外人陳錦標與上訴人之
      間現已發生或將來所發生之一切債權債務，實屬無據，況
      依證人陳錦標上開證述，則證人陳錦標因與上訴人間生意
      往來需提出客票，故應上訴人要求由被上訴人預先於92年
      4月29日簽發系爭本票，以擔保證人陳錦標後續交付予上
      訴人之被上訴人所簽支票能夠兌現，亦屬合理，是上訴人
      上開辯稱，委無足取。
（四）上訴人另辯稱：依訴外人陳錦標於95年11月6日所簽具確
      認之尚欠貨款明細文件資料（參原審卷第31頁），訴外人
      陳錦標一直到95年11月6日尚欠上訴人應付貨款3,081,603
      元，遲至今日其並未清償，而被上訴人簽發系爭本票，其
      原因關係有將訴外人陳錦標之應付貨款作為擔保範圍之一
      ，則在陳錦標尚有3,081,603元之貨款未償之情況下，被
      上訴人自應擔負給付票款之責云云，然系爭本票背面既明
      確記載「此本票金額係作為陳錦標（貼現）客票之用」，
      已難謂包含上訴人所指「應付貨款」，參以依上訴人所稱
      ：「（提示原審卷第31頁明細表，陳錦標究竟是何時開始
      欠你貨款？所欠金額為何？）該筆明細，第一筆就是指陳
      錦標從94年11月26日到95年5月13日這段期間欠我的貨款
      ，第二筆就是95年6月20日到95年6月30日這段期間欠我的
      貨款，第三筆就是95年7月1日到95年7月31日這段期間欠
      我的貨款，最後總結是3,081,603元。」等語在卷（參本
      院98年12月23日準備程序筆錄第2頁），實難認被上訴人
      於「92年4月29日」簽發系爭本票時，已同意擔保前述貨
      款之清償，是上訴人辯稱系爭本票擔保範圍包含上開訴外
      人積欠之應付貨款，自難遽信。又按當事人主張有利於己
      之事實者，就其事實有舉證之責任，民事訴訟法第277條
      定有明文。查被上訴人主張兩造間因系爭本票所擔保應兌
      現之被上訴人簽發支票均已兌現，故簽發系爭本票之關係
      已經原因已消滅，而請求確認系爭本票債權不存在，上訴
      人亦自承訴外人陳錦標所交付由被上訴人所簽發之支票均
      已兌現（參本院98年12月23日準備程序筆錄第5頁），則
      上訴人就其爭執系爭本票之原因關係因另有應付貨款未償
      而仍存在之事實，應負舉證之責。然上訴人就系爭本票擔
      保範圍包含訴外人陳錦標應給付上訴人之貨款此一有利於
      己之事實，並未舉證以實其說，揆諸前開說明，上訴人辯
      稱系爭本票債權仍存在云云，洵非可採。
（五）至上訴人雖又以：被上訴人於原審98年6月2日之準備書狀
      （參原審卷第34頁）第2頁中已自認「原告簽發本票，其
      原因關係為擔保訴外人陳錦標之應付貨款與支票兌現」等
      語為辯，惟按自認之撤銷，除別有規定外，以自認人能證
      明與事實不符或經他造同意者，始得為之，民事訴訟法第
      279條第3項定有明文，是自認人能證明其自認與事實不符
      者，得撤銷自認。經查，被上訴人就此已表示此係因訴外
      人陳錦標並未據實向被上訴人說明其與上訴人間之關係，
      是訴外人陳錦標到庭作證之後，被上訴人才瞭解上訴人與
      訴外人陳錦標間之換票情事，被上訴人主張系爭本票之擔
      保範圍僅限於被上訴人簽發之支票，至於訴外人陳錦標將
      被上訴人所簽發之支票交由上訴人如何處置，亦即訴外人
      陳錦標交付被上訴人簽發之支票是要給付貨款或借款或其
      他商業往來，被上訴人確實不知情，被上訴人撤銷原審之
      自認等語在卷（參本院99年1月14日言詞辯論筆錄第2頁）
      ，然若謂被上訴人簽發系爭本票之擔保範圍包括被上訴人
      不可預測且不可控制之訴外人陳錦標應付貨款，顯違經驗
      法則，況依證人陳錦標之證述及前述說明，已足認被上訴
      人之自認與事實不符，被上訴人自得撤銷之，併此指明。
五、綜上所述，被上訴人請求確認上訴人持有被上訴人簽發如附
    表所示本票之債權不存在，為有理由，應予准許。原審為被
    上訴人勝訴之判決，核無不合，上訴意旨指摘原判決不當，
    求予廢棄，為無理由，應予駁回。
六、本件事證已臻明確，兩造其餘攻擊防禦方法及訴訟資料經本
    院斟酌後，核與判決結果不生影響，爰不予一一論述，附此
    敘明。
七、據上論結，本件上訴為無理由，依民事訴訟法第436條之1第
    3 項、第449條第1項、第78條，判決如主文。
中    華    民    國    99    年    1    月    28    日
                  民事第三庭    審判長法  官  羅培昌
                                      法  官  洪榮謙
                                      法  官  尚安雅
以上正本係照原本作成。
如不服本判決，僅得於收受本判決正本送達後20日內，以適用法
規顯有錯誤為理由，向本院提出上訴狀，經本院許可後始可上訴
最高法院。
中    華    民    國    99    年    1    月    28    日
                                      書記官  陳文俊
附表：
┌──────┬───────┬──────┬────┐
│ 發  票  日 │面        額  │ 到  期  日 │票據號碼│
├──────┼───────┼──────┼────┤
│92年4月29日 │新臺幣200萬元 │95年4月29日 │041905  │
└──────┴───────┴──────┴────┘

司法院資訊處製作；財團法人民間司法改革基金會備份。
